【裁判字號】    98,監宣,2
【裁判日期】    990226
【裁判案由】    監護宣告
【裁判全文】
臺灣花蓮地方法院民事裁定               98年度監宣字第2號
聲  請  人  甲○○    
相  對  人  乙○○    
上列聲請人對於相對人聲請監護宣告事件，本院裁定如下：
    主  文
宣告乙○○（女、民國○○年○月○○日生、身分證統一編號：Ｚ000
000000號）為受監護宣告之人。
選定花蓮縣政府為受監護宣告人乙○○之監護人。
指定甲○○（女、民國○○年○月○○日生、身分證統一編號：Ｚ000
000000號）為會同開具財產清冊之人。
聲請程序費用由受監護宣告之人負擔。
    理  由
一、聲請意旨略以：緣聲請人係相對人乙○○之胞妹，因相對人
    乙○○（女、民國○○年○月○○日生、身分證統一編號：Ｚ000
    000000號）罹患精神分裂症於行政院衛生署玉里醫院（下稱
    玉里醫院）長期住院安養，目前仍有殘餘精神症狀、言語不
    流利、思考鬆散等病況，致其不能辨識其意思表示之效果，
    爰依法聲請宣告乙○○為受監護宣告之人等語，並提出戶籍
    謄本、親屬系統表、玉里醫院診斷證明書等件為證。
二、按對於因精神障礙或其他心智缺陷，致不能為意思表示或受
    意思表示，或不能辨識其意思表示之效果者，法院得因本人
    、配偶、四親等內之親屬、最近一年有同居事實之其他親屬
    、檢察官、主管機關或社會福利機構之聲請，為監護之宣告
    ，民法第14條第1項定有明文。經查，本院在鑑定人即玉里
    醫院精神科醫師陳文慶前訊問相對人，審驗相對人之心神狀
    況，其對本院所訊年歲、住院年數、出生年月日等個人基本
    資料及其財務狀況等問題，均非正確，且依該院函覆之鑑定
    報告書略以：一、過去病史：鄭員約二十歲發病，有幻聽、
    妄想、情緒激動、四處游蕩等症狀。鄭員於民國72年7月28
    日被送來本院治療迄今，診斷為慢性精神分裂症。在院期間
    有言語鬆弛、答非所問、捏病友等行為，但症狀穩定時可以
    到幫忙病房工作。與家人失聯，家人均認為個案經亡故，直
    到今年12月1日家人經由警方幫忙找到個案並來本院探視，
    之後幾天個案出現被害妄想、不敢吃東西、怪異行為、四處
    徘徊、幻聽、有人叫我不要吃飯等精神症狀，且自我照顧需
    督促，經藥物治療之後症狀已獲改善。鄭員至今仍於本院住
    院治療中。二、精神狀態檢查：鄭員於鑑定日的精神狀態如
    下：意識清楚、外觀尚整潔合宜、態度合作，鄭員對人時地
    的定向感均無法正常反應，常答非所問。情感表現有些淡漠
    。鄭員針對簡單算術計算也會算錯、且不自知錯誤。鄭員不
    太能理解精神鑑定的目的，表示不在意。並論結：鄭員因精
    神病影響而有智能與認知功能退化，心理社會功能也變差，
    自我照顧需督促。鄭員在庇護環境尚可生活適應，但針對較
    複雜社會功能（如金錢運用或自我權益）已無能力，其精神
    狀態應為心神喪失，無獨立生活之能力。有本院98年12月2
    日訊問筆錄1份及玉里醫院98年12月29日98玉醫社字第0980
    010994號函暨附精神鑑定報告書1件在卷可參。堪認相對人
    乙○○因精神分裂症所殘餘精神症狀、言語不流利、思考鬆
    散等精神障礙，致其不能辨識其意思表示之效果。又查聲請
    人係相對人之胞妹，業有戶籍謄本2份在卷可考，是本件聲
    請，核與法相符，為有理由，應予准許，爰宣告乙○○為受
    監護宣告之人。
三、又受監護宣告之人應置監護人。法院為監護之宣告時，應依
    職權就配偶、四親等內之親屬、最近一年有同居事實之其他
    親屬、主管機關、社會福利機構或其他適當之人選定一人或
    數人為監護人，並同時指定會同開具財產清冊之人。法院為
    前項選定及指定前，得命主管機關或社會福利機構進行訪視
    ，提出調查報告及建議。監護之聲請人或利害關係人亦得提
    出相關資料或證據，供法院斟酌。法院選定監護人時，應依
    受監護宣告之人之最佳利益，優先考量受監護宣告之人之意
    見，審酌一切情狀，並注意下列事項：（一）受監護宣告之
    人之身心狀態與生活及財產狀況。（二）受監護宣告之人與
    其配偶、子女或其他共同生活之人間之情感狀況。（三）監
    護人之職業、經歷、意見及其與受監護宣告之人之利害關係
    。（四）法人為監護人時，其事業之種類與內容，法人及其
    代表人與受監護宣告之人之利害關係，民法第1110條、第11
    11條、第1111條之1分別定有明文。相對人乙○○既經為監
    護宣告，已如前述，則本院自應選任監護人。惟聲請人擔任
    乙○○之監護人是否符合其最佳利益？抑由他人或主管機關
    擔任其監護人為其最佳利益？分述如下：
    (一)雖本件聲請人甲○○有意願擔任乙○○之監護人。然本院
      依職權囑託臺中縣政府進行調查訪視，其結果：1.聲請人
      基於父親遺願及案家財產分配之事，於兄長中風後，案家
      需由聲請人辦理相關事宜，聲請人因而辦理房屋所有權過
      戶之聲請，方得知受宣告人尚在人世。其間所涉及之法律
      事項複雜，由聲請人所熟識之「台中縣和風救援協會」之
      友人協助其辦理相關法律聲請。2.聲請人自述受宣告人結
      婚後未久，受宣告人即與家人失聯，家人曾登報協尋受宣
      告人未果，即放棄繼續尋找宣告人。本次得知受宣告人於
      花蓮玉里醫院後，聲請人已曾到院探視受宣告人。3.聲請
      人領有輕度智障之身障手冊，其家境清寒，子女們均已成
      年，次女及次子已婚，次子與次媳仍居住家中，其兩人皆
      領有身障手冊。自長兄中風之後，聲請人辭去原本的看護
      工作，負起照顧長兄之工作。聲請人表示無力負擔照顧受
      宣告人之責，但仍可不定期至機構探視受宣告人，若受宣
      告人過逝後，可協助將受宣告人之骨灰帶回老家安置。有
      臺中縣家庭暴力及性侵害防治中心99年1 月18日家防護字
      第099000292 號函暨附臺中縣政府接受法院囑託辦理身心
      障礙受監護（輔助）宣告案件調查訪視報告表1 件附卷可
      稽。本院審酌現代就失能者之照護，已非僅限於養護，更
      進而以治療、教育方式，使失能者得學習生活自理，並進
      而期能回歸社會，受監護宣告者既必已精神耗弱或精神喪
      失，則受監護宣告人之監護除著重財產管理外亦及於教養
      （臺灣高等法院93年度家抗字第158 號民事裁定意旨參照
      ）。既聲請人有輕度智障之情，另照顧中風無意識長兄及
      領有身障手冊之次子及次媳三人，亦自知無餘力照顧受監
      護宣告人乙○○，勢難擔負乙○○身心教養之重責。又依
      聲請人之照顧計畫僅為不定期至機構探視乙○○，惟依上
      揭玉里醫院鑑定報告乙○○過去病史所載，聲請人探視後
      ，乙○○出現被害妄想、不敢吃東西、怪異行為、四處徘
      徊、幻聽、有人叫我不要吃飯等精神症狀等情，可知依乙
      ○○目前之病情，聲請人與其探視會面剌激其被害妄想之
      病情，徒讓其生懼怕不安，是本件聲請人照顧計畫是否有
      利於乙○○亦屬有疑。更有進者，依上揭訪視報告所載
      本件聲請之主要動機乃為房屋所有權轉移轉至聲請人名下
      。且聲請人於訊問時亦坦承本件聲請動機乃辦理房屋過戶
      的問題，有本院98年12月2 日訊問筆錄1 件在卷，足見聲
      請人任相對人之監護人係為處分相對人財產入己，雙方間
      有利害衝突，如由聲請人任其監護人，自難為相對人最佳
      利益計算。綜上，聲請人之現況難以擔負乙○○身心教養
      之重責，且其照顧計劃不利於相對人之病情，復酌其動機
      乃出於處分相對人財產入已，雙方具有利害衝突，難認由
      聲請人任相對人之監護人係為其最佳利益，從而，聲請人
      請求選任其為受監護宣告人乙○○之監護人，非為其最佳
      利益，欠難准許。
    (二)另受監護宣告人乙○○現有配偶吳振松，然本院依職權囑
      託臺中縣政府進行調查訪視，其結果，受宣告人入院後，
      其丈夫或其他家人皆未為到院訪視。有臺中縣家庭暴力及
      性侵害防治中心99年1 月18日家防護字第099000292 號函
      暨附臺中縣政府接受法院囑託辦理身心障礙受監護（輔助
      ）宣告案件調查訪視報告表1 件附卷可稽。審酌乙○○自
      民國72年間於玉里醫院住院就醫至今已逾25年，其配偶吳
      振松未到院探視，顯見二人間形同陌路，是吳振松能否依
      乙○○目前需求而任其身心監護之責亦非無疑，從而，亦
      難認由吳振松任乙○○之監護人係為其最佳利益。
    (三)本院審酌花蓮縣政府，依精神衛生法第2條及身心障礙者
      權益保障法第2 條第1 項之規定，為精神疾病病人及身心
      障礙者權益保障社會福利之主管機關，其有社福、法制等
      專責單位，對精神疾病之病人提供保護、服務及照顧等事
      務最為熟悉，是為受監護宣告之人乙○○之最佳利益考量
      ，擔任受監護宣告人乙○○之監護人為宜，爰選定關係人
      即花蓮縣政府為受監護宣告人乙○○之監護人。
四、綜上，本院依民法第1110條、第1111條、第1111條之1規定
    ，參酌聲請人聲請意旨、前揭臺中縣政府社會局調查訪視報
    告書及玉里醫院鑑定報告，綜合相對人目前病情及其目前與
    親人相處之情形、聲請人家庭狀況等情，認本件由關係人花
    蓮縣政府社會處擔任受監護宣告人乙○○之監護人為適當，
    至於會同開具財產清冊之人，考量聲請人為相對人胞妹，由
    其擔任尚屬適宜，故選定由花蓮縣政府社會處擔任禁治產人
    之監護人，聲請人為會同開具財產清冊之人。 又依民法第
    1113條準用同法第1099條之規定，於監護開始時，監護人對
    於受監護宣告人乙○○之財產，應會同甲○○，於2個月內
    開具財產清冊，並陳報法院，併此敘明。
五、依民事訴訟法第608 條第1 項，裁定如主文。 
中    華    民    國    99    年    2     月    26    日
                  家事法庭      法  官  陳淑媛
上列正本係照原本作成。
本裁定不得抗告。
中    華    民    國    99    年    3     月    1     日
                                書記官  邱鴻志

司法院資訊處製作；財團法人民間司法改革基金會備份。
